【裁判字號】    97,上,58
【裁判日期】    970429
【裁判案由】    分割共有物
【裁判全文】
臺灣高等法院臺中分院民事判決  97年度上字第58號
上  訴  人  甲○○
上  訴  人  乙○○
前列二人共同
訴訟代理人  林溢根律師
被上訴人    丙○○
訴訟代理人  朱清雄律師
上列當事人間請求分割共有物事件，上訴人對於民國96年12月25
日臺灣彰化地方法院 96年度訴字第799號第一審判決提起上訴，
本院於96年4月15日言詞辯論終結，判決如下：
    主  文
原判決廢棄。
被上訴人在第一審之訴駁回。
第一、二審訴訟費用由被上訴人負擔。
    事實及理由
一、被上訴人主張：坐落彰化縣員林鎮○○段 262地號、地目田
    、使用分區特定農業區、使用地類別農牧用地、面積 2,014
    平方公尺土地（下稱系爭土地）為兩造共有，所有權應有部
    分比例被上訴人為 2307分之1738，上訴人各為4614分之569
    。系爭土地並無因物之使用目的不能分割，或契約約定有不
    能分割之情形，惟兩造就分割方法無法達成協議，另相鄰之
    同段 263地號土地為被上訴人與訴外人江劉富共有，如以原
    判決附圖1方案分割，被上訴人得將系爭土地與263地號土地
    合併利用，而上訴人分得部分緊鄰排水溝，利於出入及灌溉
    ，為此訴請判決依原判決附圖1甲案分割等語。
二、上訴人則以：上訴人共有系爭土地係在 96年3月29日登記取
    得，登記原因為贈與，而上訴人復不願意保持共有，則依農
    業發展條例第 16條第1項規定，不得分割。又被上訴人提起
    本件訴訟，將使其為抵押權人劉建利虛偽設定之抵押權轉載
    於上訴人分得之土地，自不應准其分割。縱應准許，上訴人
    之祖、父歷代均耕作系爭土地西半部，原判決附圖 1甲案將
    上訴人分歸東半部，自屬不當，且該部分不利耕耘機出入，
    無法耕作，而 263地號土地原為被上訴人與江劉富共有，後
    被上訴人將其所有權應有部分出賣與劉建利，於本件訴訟中
    ，劉建利又將其所有權應有部分出賣與被上訴人，被上訴人
    應提出給付買賣價金之證據，否則即係虛偽買賣。又如以原
    判決附圖 2乙案分割，上訴人分得部分，與上訴人及江劉富
    共有之同段 264地號土地鄰近，較符經濟效用等語，資為抗
    辯。
三、原審判決兩造共有系爭土地，應分割如原判決附圖一甲案所
    示。編號甲部分面積1517平方公尺由被上訴人取得；乙部分
    面積497平方公尺由上訴人取得，並按應有部分比例各2分之
    1 繼續保持共有。上訴人聲明不服，求為判決(一)原判決廢棄
    。(二)被上訴人在第一審之訴駁回。(三)兩造共有坐落彰化縣員
    林鎮○○段 262地號土地，應分割如附圖丙案（如本院卷第
    28頁）所示。如不能依丙案分割，應分割為如原判決附圖乙
    案所示。被上訴人則求為判決駁回上訴。
四、按每宗耕地分割後每人所有面積未達0.25公頃者，不得分割
    。但有下列情形之一者，不在此限：(一)因購置毗鄰耕地而與
    其耕地合併者，得為分割合併；同一所有權人之 2宗以上毗
    鄰耕地，土地宗數未增加者，得為分割合併。(二)部分依法變
    更為非耕地使用者，其依法變更部分及共有分管之未變更部
    分，得為分割。(三)本條例中華民國89年1月4日修正施行後所
    繼承之耕地，得分割為單獨所有。(四)本條例中華民國 89年1
    月 4日修正施行前之共有耕地，得分割為單獨所有。(五)耕地
    三七五租約，租佃雙方協議以分割方式終止租約者，得分割
    為租佃雙方單獨所有。(六)非農地重劃地區，變更為農水路使
    用者。(七)其他因執行土地政策、農業政策或配合國家重大建
    設之需要，經中央目的事業主管機關專案核准者，得為分割
    。農業發展條例第 16條第1項定有明文。查上訴人共有系爭
    土地係在 96年3月29日登記取得，登記原因為贈與，有土地
    登記簿謄本附卷可稽（原審卷第8頁）被上訴人於96年8月23
    日起訴時，以非上訴人2人共有或其前手1人所有，自應按登
    記現況為分割，而上訴人復不願意保持共有，則依上訴人應
    有部份分割結果，每人僅可分得 248.365平方公尺，均不足
    0.25公頃，又無農業發展條例第 16條第1項但書所列各款情
    形，依法不能分割。從而，被上訴人請求分割系爭土地，不
    能准許。
五、原審判准分割並未符合法律規定，而將上訴人 2人分割為共
    有，自有未洽。上訴意旨指摘原判決不當，求予廢棄改判，
    為有理由。自應由本院予以廢棄改判，如主文第 2項所示。
六、據上論結，本件上訴為有理由，依民事訴訟法第 450條、第
    78條，判決如主文。
中    華    民    國    97    年    4     月    29    日
                  民事第三庭    審判長法  官  陳照德
                                      法  官  朱  樑
                                      法  官  曾謀貴
以上正本係照原本作成。
如對本判決上訴，須於收受判決送達後二十日內向本院提出上訴
書狀，其未表明上訴理由者，應於提出上訴後二十日內向本院提
出上訴理由書（須按他造人數附具繕本）。
上訴時應提出委任律師為訴訟代理人之委任狀。具有民事訴訟法
第四百六十六條之一第一項但書或第二項之情形為訴訟代理人者
，另應附具律師及格證書及釋明委任人與受任人有該條項所定關
係之釋明文書影本。
                                      書記官  王麗珍
中    華    民    國    97    年    4     月    29    日
                                                      Ａ


司法院資訊處製作；財團法人民間司法改革基金會備份。
